【裁判字號】    90,台上,1628
【裁判日期】    900322
【裁判案由】    違反銀行法
【裁判全文】
最高法院刑事判決                                九十年度台上字第一六二八號
    上  訴  人  甲○○
右上訴人因違反銀行法案件，不服台灣高等法院中華民國八十九年十二月二十七日第
二審更審判決（八十九年度重上更(三)字第一五一號，起訴案號：台灣台北地方法院檢
察署八十四年度偵字第三五九○號），提起上訴，本院判決如左：
    主  文
原判決撤銷，發回台灣高等法院。
    理  由
本件原判決認定上訴人甲○○係台北市○○○路○段一一八巷三號二樓杜盈有限公司
（以下簡稱杜盈公司）負責人，明知該公司並非銀行，且登記營業項目為一般進出口
貿易等業務，竟於民國八十二年九月間起至八十三年十二月底止（八十二年十一月至
八十三年二月底除外），在上址兼營登記範圍以外之國外匯兌業務，並以之為經常性
之主要業務，復恃以維生，其方式為上訴人在該公司所在地接受客戶所欲匯至香港之
款項（新台幣、港幣、美金）後，再通知其香港合夥人顧民勝，在香港以客戶所要求
之幣值（新台幣、港幣、美金）支付該客戶在香港指定之人員，而由上訴人從中收取
所代匯款項之萬分之六（新台幣、港幣部分）或萬分之八（美金部分），以為匯款之
代價。其代為辦理國外匯兌業務之客戶有中華土地代書錢振中、同業王錦鐘、藝品商
朱碧霞、書商王雅定、中藥商甘木容、大雅電子江小姐（名不詳）、偉綸電腦蘇小姐
（名不詳）、陳月花、黃小姐（名不詳）、游雅英、大陸深圳原記商店、寶成機械林
翠雲、珠寶商吳振揚、港商陳楚榮、陳婉君、嘉華銀樓、百貨商吳某、偉群貿易公司
、金輝珠寶公司及游錦州等情。因而撤銷第一審關於此部分之判決，改判論處上訴人
違反非銀行不得辦理國外匯兌業務之規定罪刑，固非無見。然查：(一)、被告之自白，
須非出於強暴、脅迫、利誘、詐欺、違法羈押或其他不正方法，且與事實相符者，方
得作為證據，此觀刑事訴訟法第一百五十六條第一項之規定甚明。上訴人在法務部調
查局北部地區機動工作組（以下簡稱北機組）自白稱：伊曾從事為客戶錢振中、王錦
鐘及朱碧霞等辦理國內外匯款之業務（偵查卷第四頁）。但在原審歷次審理中均否認
其事，並具狀略稱：八十四年一月十一日，伊被帶往北機組，該日適是中國信託商業
銀行核准貸款新台幣三百萬元簽約撥款之日，伊要求先去辦理撥款手續後再到北機組
報到，為該組承辦人員所拒絕，並恐嚇說：「好好想一想，否則後果自己要承擔」等
語。伊恐遭收押，貸款借不到錢，欠債不能還，杜盈公司勢必毀滅，不得已隨調查員
意思作答云云（原審法院上更(二)字卷第四十八頁反面）。杜盈公司會計劉治俐在北機
組雖亦曾供稱：「本公司除正常營業項目外，另依客戶要求，代辦外匯及支票票貼等
業務」（偵查卷第八頁）。惟劉治俐在原審法院則供稱：「筆錄是調查人員製好後叫
我簽名，說我舅舅（指上訴人）已承認，要我簽名，（簽後）我舅舅就可以回去。我
因當天中國信託商業銀行有三百萬元貸款要撥下，但必須舅舅本人前去，我才在筆錄
上簽名」（原審法院上更(二)字卷第三十五頁）。證人錢振中在北機組僅證稱：伊只透
過杜盈公司從事港幣及美金買賣（偵查卷第十六頁）。在原審法院前次更審時，經問
：「你是否有請被告公司（指杜盈公司）代辦匯兌外幣﹖」錢振中仍僅答稱：「我朋
友出國去玩，回國後有剩一些美金支票想換（新台幣），我知道謝先生（指上訴人）
對這方面比較知道（如何換），我就請他幫忙處理（原審法院上更(一)字卷第十六頁）
。仍未供稱有託上訴人辦理匯兌之事。證人朱碧霞亦證稱：伊未到杜盈公司買賣外匯
。更未言及有託上訴人辦理匯兌（同卷第二十九頁，王錦鐘經原審法院多次傳喚無
）。本院第三次發回更審意旨業已指明，原審仍未調查上訴人在北機組之自白，是否
出於恐嚇等不正方法，遽以該自白為判決之基礎，難謂於法無違。(二)、依法應於審判
期日調查之證據而未予調查者，其判決當然為違背法令。上訴人又具狀或以言詞陳稱
：杜盈公司係設於台北市○○○路一一八巷二樓，但設在該處者，尚有「輝安」、「
惠安」、及「立基」三公司，扣案之「客戶名冊（單）」一本（外放在證物袋內），
是其他公司所有（嗣指稱係「立基」公司所有），非為杜盈公司之客戶名冊，亦非該
公司所製作，請鑑定筆跡即可明白；尤其該名冊所列之客戶中，竟包括杜盈公司在內
（該名冊第七頁第三行），更足證明非杜盈公司所有云云（原審法院上更(二)字卷第四
十七頁反面、第四十八頁、第六十七頁反面）。上訴人復在原審供稱：伊不認識王雅
定、甘木容、陳楚光、陳鵬陽、大雅公司江小姐、偉倫公司蘇小姐、陳月花、游雅英
、大陸原記商店、林翠雲、吳振揚、陳楚榮、陳婉君、游錦州等（同卷第五十九頁及
其反面，該王雅定等均係客戶名冊上所列之客戶）。則上開客戶名冊（單）究竟係何
公司所有﹖係何人所製作﹖上開王雅定等十四客戶、及原判決另認定杜盈公司客戶之
嘉華銀樓、百貨商吳先生、偉群貿易公司、金輝珠寶公司、黃小姐等（原判決正本第
二頁第十至十二行），曾否委託杜盈公司或上訴人本人辦理國外匯兌﹖此與上訴人應
否負違反銀行法之刑責攸關，自有調查之必要。本院第三次發回更審意旨亦已指明，
原審仍未予調查明白，率行判決，顯有違誤。(三)、有罪判決書除應記載認定犯罪事實
所憑之證據外，並應記載其認定之理由。原判決認定上訴人所經營之杜盈公司違反非
銀行不得辦理國外匯兌業務規定之犯罪事實，其所憑之證據除上訴人之自白外，係以
扣案在該公司處所搜獲之記事簿一本、外匯進出帳一本、香港客戶資料十五張、客戶
存款帳一本、買賣港幣進出帳一本、票貼資料三本、銀行存摺九本、銀行通匯資料九
張（原判決正本第三頁第八至十行）。惟其中外匯進出帳、香港客戶資料、客戶存款
帳、買賣港幣進出帳、票貼資料及銀行存摺，雖可證明杜盈公司有從事外匯買賣及票
據貼現之業務（上訴人非法買賣外匯部分，業經原審法院八十四年度上訴字第四六五
八號判處罪刑確定），如何尚能證明該公司為客戶辦理國外匯兌﹖原判決未予說明；
另扣案之銀行通匯資料（外放證物袋內），該資料係杜盈公司委託中國通匯銀行匯兌
之記錄，苟杜盈公司受客戶委託代為辦理匯兌手續，該公司轉委託中國通匯銀行辦理
，上訴人是否仍應負銀行法第一百二十五條之刑責，原判決亦未予以說明。本院第三
次發回更審意旨亦已指明，原判決仍未予以述，難謂未有判決理由不備之違法。(四)
、證據之取捨，法院雖有自由判斷之權，但對於取捨之理由，應詳為闡述，方足以昭
折服。上訴人在原審法院具狀略稱：杜盈公司於八十二年七至八月、同年十一月至十
二月、八十三年九至十月，該公司營業額均為零，事實上與停業無異，是時伊為維持
家計，曾到傑均公司兼職云云。並提出杜盈公司之「營業人銷售額與稅額申請書」三
份、上訴人之「勞工保險卡」一張（均為影本）為證（原審法院上更(二)字卷第四十八
頁、第五十一至五十四頁）。惟原判決認定上訴人犯罪之時間，為自「八十二年九月
間起至八十三年十二月底止」，縱原判決註明「八十二年十一月、十二月至八十三年
二月底除外」（原判決正本第二頁第一至二行），但仍包括八十三年九至十月在內，
對於上訴人提出之杜盈公司八十三年九至十月「營業人銷售額與稅額申請書」（同卷
第五十二頁），予以捨棄不採，又未說明其理由，自有可議。(五)、除刑事訴訟法有特
別規定外，已受請求之事項未予判決者，其判決當然為違背法令，同法第三百七十九
條第十二款前段定有明文。本件檢察官係起訴上訴人違反非銀行不得辦理國內外匯兌
業務之規定，有起訴書可稽。原判決撤銷第一審關於此部分之判決後，僅論處上訴人
「公司行為負責人違反非銀行不得辦理國外匯兌業務規定」罪刑，對於上訴人被訴非
法辦理國內匯兌業務部分，其行為是否構成犯罪，原判決未予論及，亦有可議。上訴
意旨，指摘原判決不當，非無理由，仍認有撤銷發回更審之原因。
據上論結，應依刑事訴訟法第三百九十七條、第四百零一條，判決如主文。
中      華      民      國     九十     年      三      月    二十二    日
                              最高法院刑事第四庭
                                  審判長法官  董  明  霈
                                        法官  丁  錦  清
                                        法官  林  茂  雄
                                        法官  王  居  財
                                        法官  張  祺  祥
      右正本證明與原本無異
                                              書  記  官
中      華      民      國     九十     年      三      月    二十八    日


司法院資訊處製作；財團法人民間司法改革基金會備份。
